ACORDAO-COMPLETO-2448201

ACÓRDÃO 3531/2021 ATA 6/2021 - PRIMEIRA CÂMARA

VISTOS, relatados e discutidos estes autos de tomada de contas especial (TCE) instaurada pela Fundação Nacional de Saúde (Funasa) em desfavor dos ex-prefeitos de Caldeirão Grande do Piauí/PI Sr. José Rodrigues Damasceno (1/1/2001 a 6/4/2004) e Sr. Manoel José de Sousa (6/4/2004 a 31/12/2008) , em razão da utilização indevida do saldo de rendimentos de aplicação financeira e da execução parcial do Convênio 1515/2005, celebrado entre a autarquia e o mencionado município, tendo por objeto a execução de sistemas de abastecimento de água;
ACORDAM os Ministros do Tribunal de Contas da União, reunidos em sessão de 1ª Câmara, ante as razões expostas pelo Relator, em:
9.1. excluir da relação processual o espólio do Sr. José Rodrigues Damasceno (CPF: XXX.797.834-XX;
9.2. julgar irregulares as contas de Manoel Jose de Sousa (XXX.742.663-XX) , ex-prefeito do Município de Caldeirão Grande do Piauí - PI, com fundamento nos arts. 1º, inciso I, 16, inciso III, alínea "c", da Lei 8.443/1992, c/c os arts. 1º, inciso I, 209, inciso III, do Regimento Interno do TCU (RITCU) ;
9.3. condenar o responsável mencionado no subitem anterior, nos termos dos art. 19 e 23, inciso III, da Lei 8.443/1992, c/c o art. 214, inciso III, do RITCU, ao pagamento das importâncias a seguir especificadas, atualizadas monetariamente e acrescidas dos juros de mora, calculados a partir das datas discriminadas até a data da efetiva quitação do débito, na forma prevista na legislação em vigor, fixando-lhe o prazo de 15 (quinze) dias para que comprove, perante o Tribunal, o recolhimento das referidas quantias aos cofres da Funasa:
	VALOR ORIGINAL (R$) 
	DATA DA OCORRÊNCIA

	30.511,79
	25/6/2004

	59.909,00
	21/9/2006

	1.403,40
	12/3/2008

9.4. autorizar, desde logo, nos termos do art. 28, inciso II, da Lei 8.443/1992, a cobrança judicial da dívida, caso não atendida a notificação;
	9.5. autorizar, desde logo, o pagamento da dívida mencionada no subitem 9.3, caso solicitado, em até 36 (trinta e seis) parcelas mensais e consecutivas, nos termos do art. 26 da Lei 8.443/1992, fixando ao devedor o prazo de 15 (quinze) dias, a contar do recebimento da notificação, para comprovar perante o Tribunal o recolhimento da primeira parcela, e mensalmente, a contar da parcela anterior, para comprovar o recolhimento das demais parcelas, devendo incidir sobre cada valor mensal, os encargos legais devidos, na forma prevista na legislação em vigor, alertando-o que a falta de comprovação do recolhimento de qualquer parcela importará no vencimento antecipado do saldo devedor, nos termos do § 2º do art. 217 do Regimento Interno deste Tribunal;
	9.6. remeter cópia desta decisão ao Procurador-Chefe da Procuradoria da República no Estado do Piauí, nos termos do art. 209, § 7º, do Regimento Interno/TCU, para a adoção das medidas cabíveis;
	9.6. notificar a Funasa e os responsáveis acerca da presente decisão.

Tomada de Contas Especial instaurada pela Fundação Nacional de Saúde em razão da impugnação parcial de despesas em convênio celebrado com o Município de Caldeirão Grande do Piauí/PI, tendo por objeto "execução de sistemas de abastecimento de água".

Primeira Câmara

Município de Caldeirão Grande do Piauí - PI.

3. Responsável: Manoel Jose de Sousa (XXX.742.663-XX); José Rodrigues Damasceno (CPF: XXX.797.834-XX.

13.1. Ministros presentes: Walton Alencar Rodrigues (Presidente), Benjamin Zymler, Vital do Rêgo (Relator) e Jorge Oliveira.
13.2. Ministro-Substituto presente: Augusto Sherman Cavalcanti.

ACORDAO-COMPLETO-2495277

Acórdão de Relação 11068/2021 - Primeira Câmara

Acórdão de Relação

VITAL DO RÊGO

Com os ajustes de forma pertinentes, reproduz-se a seguir, como parte do relatório, a instrução de mérito inserta à peça 25, que contou com a concordância do escalão dirigente da unidade, peças 26 e 27:
INTRODUÇÃO
	Cuidam os autos de Tomada de Contas Especial instaurada pela Fundação Nacional de Saúde - Funasa, em desfavor do Sr. José Rodrigues Damasceno (CPF: XXX.797.834-XX - Falecido) , Prefeito Municipal de Caldeirão Grande do Piauí/PI de 1/1/2001 a 6/4/2004 e do Sr. Manoel José de Sousa (CPF: XXX.742.663-XX) , Prefeito Municipal de Caldeirão Grande do Piauí/PI de 6/4/2004 a 31/12/2008, em razão da utilização indevida do saldo de rendimentos de aplicação financeira e da execução parcial do Convênio 1515/2005 - Siafi 476569 (peça 4, p. 36) , celebrado entre a Funasa e o Município de Caldeirão Grande do Piauí/PI, tendo por objeto a execução de sistemas de abastecimento de água. 
HISTÓRICO 
	Para a execução do objeto foi previsto um total de R$ 207.149,10, sendo R$ 199.691,73 a cargo da concedente e R$ 7.457,37 de contrapartida municipal, conforme disposto no convênio (peça 4, p. 36) . 
O convênio teve por objeto a construção de 7 sistemas de abastecimento de água em localidades diversas do Município de Caldeirão Grande do Piauí/PI (Sabonete, Angico Branco, Sede, Barrigudinha, Berlenga, Riacho da Roça e Bandeira) , compostos de captação, reservatório e chafariz, conforme Plano de Trabalho (peça 4, p. 8-15) .  
Os recursos foram transferidos pela Funasa conforme quadro a seguir:
	Ordem Bancária (peça 4, p. 48-50) 
	Data do crédito
	Valor (R$) 

	2003OB008374
	7/1/2004 (peça 4, p. 143) 
	79.876,73

	2004OB001257
	8/3/2004 (peça 4, p. 144) 
	59.906,00

	2006OB909601
	13/9/2006 (peça 5, p. 109) 
	59.909,00

	TOTAL
	199.691,73

A vigência do convênio foi de 20/12/2002 a 7/10/2007, conforme 5º Termo Aditivo (peça 4, p. 64) , com prazo para apresentação da prestação de contas até 6/12/2007.
As obras foram objeto de dois acompanhamentos pela Funasa, conforme Relatórios de Visita Técnica - RVT (peça 4, p. 79-81 e 172-173) , tendo o último RVT (peça 4, p. 172-173) , acompanhado do Parecer Técnico (peça 4, p. 164-171) , apontado execução física de 54,60%.
Por meio do Parecer Financeiro 41/2006 (peça 4, p. 88-89) foi aprovada a prestação de contas da 1ª parcela do convênio, no valor de R$ 79.876,73.
O Sr. Manoel José de Sousa, prefeito de 6/4/2004 a 31/12/2008, foi notificado a apresentar a prestação de contas final do convênio por três vezes (peça 4, p. 92-95, 101-107 e 122) , tendo permanecido silente.
A prestação de contas final somente veio a ser apresentada em 12/3/2009 pelo prefeito sucessor, Sr. Rinaldo Francisco de Oliveira (peça 4, p. 135-160) , sendo analisada através do Parecer Financeiro 257/2010 (peça 5, p. 38-40) , que condicionou sua aprovação ao saneamento das seguintes irregularidades:
a) execução parcial das obras em 54,60% e ausências documentais indicadas em Parecer Técnico (peça 4, p. 173) , correspondentes à documentação de posse dos terrenos das localidades de Bandeira e Sabonete, cópia do diário de obras, termo de recebimento definitivo das obras, licenças de operações (LO) , outorga de uso de recursos hídricos, análises físico-químicas, perfil construtivo de cada poço tubular e teste de produção e recuperação;
b) utilização de R$ 3.000,00 de recursos de rendimentos de aplicação financeira na execução do objeto, sem autorização da Funasa e fora da vigência do convênio;
c) ausência de extratos bancários de alguns períodos;
d) adjudicação das obras por valor superior aos previstos no Plano de Trabalho em 2,09%;
e) outras impropriedades documentais.
Notificado a sanar as irregularidades objeto do Parecer Financeiro 257/2010, por meio da Notificação 187/2010 (peça 5, p. 41-47) , o Sr. Rinaldo Francisco de Oliveira encaminhou resposta por meio do Ofício 151/2010 (peça 5, p. 49-161) .
Analisadas as respostas através do Parecer Técnico de 19/5/2011 (peça 5, p. 169) , registrou-se que permaneceram sem solução as irregularidades relativas à documentação de posse dos terrenos das localidades de Bandeira e Sabonete, cópia do diário de obras, termo de recebimento definitivo das obras e análises físico-químicas das águas de todos os sistemas. No mesmo parecer técnico a execução física das obras foi revista, sendo fixada em 53,22%, em decorrência de manifestação da área de geologia e de novos cálculos.
No Parecer Financeiro 114/2011 (peça 5, p. 189-190) , a aprovação da prestação de contas final ficou condicionada ao saneamento das irregularidades apontadas no Parecer 257/2010, que remanesceram não solucionadas, conforme apontado no item anterior, sendo objeto da Notificação 84/2011 (peça 5, p. 191-195) , encaminhada ao Sr. Rinaldo Francisco de Oliveira, que permaneceu silente.
No último Parecer Financeiro 233/2011 (peça 6, p. 4-5) , a Funasa reprovou a prestação de contas final no valor de R$ 96.475,64, correspondente à soma da inexecução parcial das obras em 46,78% (R$ 93.415,79) , e de parte dos rendimentos financeiros usados indevidamente na execução do objeto (R$ 3.000,00) e em pagamento de tarifas bancárias (R$ 59,85) .
A Funasa notificou os responsáveis, Sr. Manoel José de Sousa e espólio do Sr. José Rodrigues Damasceno, por meio de sua inventariante, Sra. Madalena Araújo Pereira Damasceno, respectivamente por meio do Ofício 48/2012 (peça 6, p. 19) e 100/2012 (peça 6, p. 39) , a ressarcirem o valor do débito apontado, tendo o Sr. Manoel José de Sousa permanecido silente.
A inventariante encaminhou justificativas (peça 6, p. 40-41) , informando que o Sr. José Rodrigues Damasceno falecera em 6/4/2004 e os recursos do convênio foram movimentados em 14/5/2004, razão pela qual solicitou a exclusão de sua responsabilidade do processo.
A Funasa, por meio de diligência (peça 6, p. 43) , obteve cópia integral do inventário do Sr. José Rodrigues Damasceno (peça 6, p. 45-196 e peça 7, p. 2-77) .
O Relatório de Tomada de Contas Especial 4/2013 (peça 7, p. 78-85) , cujos valores de débitos foram corrigidos pelo Relatório Complementar de TCE (peça 7, p. 107-108) indicou a ocorrência de prejuízo ao erário no valor de R$ 96.475,64, em razão da inexecução parcial das obras em 46,78% e da utilização indevida de rendimentos financeiros na execução do objeto e em pagamento de tarifas bancárias, responsabilizando individualmente o Sr. José Rodrigues Damasceno pelo valor de R$ 33.506,79 e o Sr. Manoel José de Sousa pelo valor de R$ 62.968,85.
O Relatório de Auditoria 59/2019 da Controladoria Geral da União - CGU, acompanhado dos respectivos Certificado de Auditoria, Parecer do Dirigente de Controle Interno e Pronunciamento Ministerial (peça 2, p. 5-13) concluíram pelas mesmas irregularidades e responsabilidades apontadas no Relatório Complementar de Tomada de Contas Especial da Funasa.
Na instrução inicial de peça 10, constatou-se que Sr. José Rodrigues Damasceno havia falecido em 6/4/2004, conforme atestado de óbito (peça 6, p. 41) . Apesar de ter recebido as duas primeiras parcelas do convênio, entre 7/1 e 8/3/2004 (item 4) , nada executou, conforme relação de pagamentos efetuados (peça 4, p. 138) e extrato bancário (peça 4, p. 146) . Assim, opinou-se por sua exclusão da relação processual, quando do julgamento de mérito das contas.
Dessa forma, entendeu-se necessária a citação apenas do Sr. Manoel José de Sousa, nos seguintes termos:
a)	realizar a CITAÇÃO do Sr. Manoel José de Sousa (CPF: XXX.742.663-XX) , Prefeito Municipal de Caldeirão Grande do Piauí/PI, de 6/4/2004 a 31/12/2008, com fundamento nos arts. 10, § 1º, e 12, incisos I e II, da Lei 8.443/1992 c/c o art. 202, incisos I e II, do RI/TCU, para que, no prazo de quinze dias, apresente alegações de defesa e/ou recolha aos cofres da Fundação Nacional de Saúde as quantias abaixo indicadas, atualizadas monetariamente a partir das respectivas datas até o efetivo recolhimento, abatendo-se na oportunidade a quantia eventualmente ressarcida, na forma da legislação em vigor, em decorrência das irregularidades abaixo descritas:
	Irregularidades: a) execução parcial do objeto do Convênio 1515/2005 (Siafi 476569) em 53,22%, com alcance de etapa útil no mesmo percentual; b) utilização indevida dos rendimentos financeiros dos recursos do Convênio 1515/2005 (Siafi 476569) , sem autorização prévia da Funasa e após o término da vigência do ajuste. 
	Dispositivos violados: parágrafo único do art. 70 da Constituição Federal; art. 93 do Decreto-Lei 200/67; arts. 21, § 6º, 22 e 28 da IN/STN 1/1997 e letras "b" e "l", do inciso II, da cláusula segunda, do Anexo II, da Portaria Funasa 442/2002.
	Quantificação do débito:
	VALOR ORIGINAL (R$) 
	DATA DA OCORRÊNCIA

	33.506,79
	25/6/2004

	59.909,00
	21/9/2006

	1.403,40
	12/3/2008

	Cofre para recolhimento: Fundação Nacional de Saúde
	Conduta: a) executar parcialmente o objeto do Convênio 1515/2005 (Siafi 476569) em 53,22%, alcançando etapa útil no mesmo percentual; b) utilizar indevidamente os rendimentos financeiros dos recursos do Convênio 1515/2005 (Siafi 476569) , sem autorização prévia da Funasa e após o término da vigência do ajuste. 
	Nexo de causalidade: a) a execução parcial do objeto do Convênio 1515/2005 (Siafi 476569) em 53,22%, com alcance de etapa útil no mesmo percentual, propiciou o não atingimento integral dos objetivos do convênio e, consequentemente, dano ao erário equivalente valor não executado; b) a utilização indevida dos rendimentos financeiros dos recursos do Convênio 1515/2005 (Siafi 476569) , sem autorização prévia da Funasa e após o término da vigência do ajuste, resultou na não devolução do saldo aos cofres da Funasa e em dano ao erário. 
	Culpabilidade: não há excludentes de ilicitude, de culpabilidade ou de punibilidade. É razoável supor que o responsável tinha consciência da ilicitude de sua conduta, sendo-lhe exigível conduta diversa daquela que foi adotada, qual seja, executar integralmente o objeto conveniado e restituir o saldo de aplicações financeiras à Funasa, abstendo de utilizá-lo sem prévia autorização e fora do prazo de vigência do convênio, comprovando assim a boa e regular aplicação dos recursos.
	Em cumprimento ao pronunciamento da unidade (peça 12) , promoveu-se a citação do responsável por meio do Ofício 17.254/2020 (peça 14) , tendo o mesmo apresentado as alegações de defesa de peças 18 a 22, que ora passamos a analisar.
EXAME TÉCNICO
Argumentos: após breve síntese dos fatos, informa o responsável que a empresa executora das obras emitiu um relatório (peça 19) , onde constam os serviços por ela realizados.
Com relação à 3ª e última etapa das obras, que consistia na instalação de equipamentos como motor-bomba submersa, quadro de comando e barrilete, informa que esses equipamentos não foram instalados à época, ante a inexistência de fonte de energia disponível no local.
Relata que a Construtora Vale do Guaribas Ltda. recebeu a integralidade dos pagamentos pela execução das obras, no montante de R$ 206.303,90, entendendo que a responsabilidade por sua conclusão caberia apenas à referida empresa. 
Sustenta ainda que houve um atraso no cronograma de execução das obras, que teria se estendido para o mandato de seu sucessor, cabendo a este assegurar a conclusão das obras ou adotar as medidas para um eventual ressarcimento do dano ao erário.
Entende ser indevido e injusto imputar-lhe débito, uma vez que não se apropriou dos recursos repassados pela Funasa. Admitir sua responsabilização importaria no enriquecimento ilícito da Administração.
Alega que a aprovação da 1ª parcela da prestação de contas do convênio evidencia sua conduta proba e a regularidade de sua atuação.
Com relação à não apresentação da prestação de contas final, suprida por seu sucessor, informa que o motivo para tanto foi o atraso no cronograma de execução, que teria alcançado o mandato de seu sucessor, a quem entende caberia a responsabilidade pela conclusão das obras.
Em seguida, trata do princípio da impessoalidade na Administração Pública, inferindo que ao fim de seu mandato, as obrigações por ele assumidas em nome do ente federado passariam ao sucessor, a quem reforça, mais uma vez, caberia a conclusão das obras.
Por fim, requer o afastamento do débito, devendo ser atribuído ao seu sucessor.
Análise: o responsável reconhece formalmente que parte dos serviços deixaram de ser executados e que realizou a totalidade dos pagamentos à empresa executora.
Suas alegações de defesa giram em torno da tentativa de transferir sua responsabilidade à empresa contratada e ao seu sucessor, sob a alegação de que sua execução teria avançado no mandato seguinte.
Sua responsabilidade na execução parcial das obras é cristalina, na medida em que liquidou e pagou a totalidade dos serviços, sem que os mesmos tivessem sido concluídos, como o próprio reconhece. Nesse sentido, ainda que as obras tivessem avançado na gestão seguinte, sua responsabilidade seria mantida, pois a realização da totalidade dos pagamentos atrai para si, de igual forma, a totalidade da responsabilidade pelo dano.
Sobre a alegada alteração no cronograma das obras, cuja execução teria adentrado o mandato de seu sucessor, tal alegação não se sustenta. Primeiro, porque a vigência do convênio terminou em 7/10/2007, conforme 5º Termo Aditivo (peça 4, p. 64) , sem que tenha sido prorrogada. Segundo, porque há elementos nos autos que indicam que as obras estavam praticamente concluídas em janeiro de 2007, portanto há dois anos do término de seu mandato.
A Construtora Vale do Guaribas Ltda. notificou o município através do Ofício 1/2007 (peça 19, p. 1) , de 2/1/2007, acerca da necessidade de solução para um impasse que impedia a conclusão das obras, assim se manifestando: 
Pelo presente estamos encaminhando para melhor conhecimento de V.Exas. RELATORIO DA OBRA DE IMPLANTAÇÃO DE 07 SISTEMAS DE ABASTECIMENTO DE ÁGUA no Município, acobertada pela Tomada de Preços 004/2004/ Com Contrato e Aditivos e Convênio FUNASA nº . 1515/2002 Aditivos.
Na oportunidade queremos informar que a maior parte dos equipamentos para Instalação dos Poços estão em nosso poder, faltando uma posição por parte da Prefeitura a respeito das Fontes de Energia de algumas Localidades, isto porque não temos contrato para fornecer Grupos Geradores e nem Construir Rede Elétrica. Por outro lado os Poços estão sendo usados pela comunidade impossibilitando-nos de colocar as Motor - Bombas Submersas sem que se coloquem as fontes de energias compatíveis.
Diante do exposto solicitamos o mais breve possível uma resposta, em no máximo 10 (dez) dias do recebimento deste. Caso não haja resposta nem posição administrativa para o assunto, concluiremos as obras como foram contratados.
Portanto, as obras estavam em condições de serem concluídas ainda no início de 2007, cabendo ao município prover, naquela ocasião, a rede de energia necessária à instalação dos equipamentos. Note-se que em visita técnica realizada em 2009 (peça 4, p. 164-173) , a Funasa apontou a execução parcial das obras, registrando, conforme listado abaixo, justamente as ausências construtivas relacionadas aos quadros de comandos e equipamentos dos poços, além de barriletes incompletos, revelando que o responsável não adotou as medidas solicitadas pela construtora para a conclusão dos serviços:
a) Bandeira I: barrilete incompleto e ausência do quadro de comando; 
b) Bandeira II: barrilete incompleto, ausência do quadro de comando e dos equipamentos do poço tubular; 
c) Sabonete: barrilete incompleto; 
d) Angico Branco: barrilete incompleto e ausência dos equipamentos do poço tubular; e
e) Berlenga: barrilete incompleto e ausência do quadro de comando.
Deve-se ressaltar que o responsável executou cerca de 71% das despesas em 2004, nada executou em 2005 e realizou um último pagamento em setembro de 2006 (peça 4, p. 146-149) . Resta claro, que o responsável liquidou e pagou a totalidade das despesas até setembro de 2006, revelando que adiantou parte dos pagamentos à empresa, que não foi revertida em serviços executados, na medida em que os equipamentos não foram instalados.
Consta do Relatório Técnico de Execução das Obras (peça 19, p. 2-4) , emitido pela Construtora, que a empresa teria executado 703 metros de perfuração de poços, quando o previsto era de 560 metros, ocasionando uma diferença a seu favor, que fora compensada com a redução da cubagem das caixas d'água, resultando em uma diferença a favor do município de apenas R$ 990,75.
Sobre os equipamentos adquiridos e não instalados pela empresa, não há nos autos informações sobre o seu destino final. Presumindo-se que a Construtora os tenha mantido em sua posse após o término das obras, o débito que poderia ser imputado à empresa, conforme serviços não executados relacionados no item 36, seria o abaixo indicado:
	Item não executado (1) 
	Localidade

		Bandeira I
	Bandeira II
	Sabonete
	Angico Branco
	Berlenga

	Quadro de comando
	556,20
	556,20
	---
	---
	556,20

	Barrilete incompleto  (2) 
	---
	---
	---
	---
	---

	equipamentos do poço tubular
	---
	5.384,80
	---
	5.384,80
	---

	Débito por localidade
	556,20
	5.941,00
	---
	5.384,80
	556,20

	Débito total
	12.438,20

 (1) Valores extraídos da Planilha Orçamentária aprovada pela Funasa (peça 4, p. 16-19) 
 (2) Não á elementos nos autos que permitam quantificar os serviços que deixaram de ser executados, ainda que por estimativa.
Considerando o baixo valor do débito total acima indicado e que a maior parte dos pagamentos à empresa ocorreu no exercício de 2004 (peça 4, p. 146-149) , portanto há 16 anos, entendemos inoportuno empreender esforços na atual fase processual, para responsabilizá-la em solidariedade com o Sr. Manoel José de Sousa, ressaltando não haver nos autos elementos contundentes para caracterizar sua conduta em relação ao destino dado aos equipamentos. 
Ademais, a solidariedade passiva é benefício instituído em favor do credor, cabendo a este avaliar que devedores devem constituir o polo passivo da cobrança da dívida. Nesse sentido são os enunciados abaixo transcritos.
Acórdão 509/2013-TCU-Plenário, Relator Ministro José Mucio Monteiro
É facultado ao credor desconsiderar, à sua conveniência, a solidariedade passiva, em razão de alto custo de identificação e localização de terceiros envolvidos em fraude, diante da baixa expectativa de sucesso na cobrança dos valores devidos. A solidariedade passiva é instituto que visa a favorecer o credor, que pode exigir de um ou de todos os devedores a integralidade da dívida.
Acórdão 6398/2015-TCU-Segunda Câmara, Relator Ministro Vital Do Rêgo
O TCU não está impedido de atribuir responsabilidade exclusivamente a um dos devedores solidários, que, se assim entender, pode entrar com ação regressiva contra os demais, pois a solidariedade passiva é instituto que visa a favorecer o credor, que pode exigir de um ou de todos os devedores a integralidade da dívida.
Acórdão 35/2012-TCU-Plenário, Relatora Ministra Ana Arraes
A Lei 8.443/1992 (Lei orgânica do TCU) não instituiu a figura do litisconsorte passivo necessário. Solidariedade passiva é um benefício do credor e não do devedor.
Acórdão 2591/2016-TCU-Plenário, Relator Ministro Benjamin Zymler
O instituto da solidariedade passiva constitui benefício legal erigido em favor do credor, razão pela qual eventual ausência do chamamento de outros responsáveis solidários pelo TCU não constitui nulidade processual, não obstando, portanto, a imputação de débito ao agente devidamente citado, o qual, querendo, poderá reaver em juízo eventual ressarcimento pessoal por meio de ação regressiva. 
Acórdão 842/2017-TCU-Plenário, Relator Ministro Benjamin Zymler
Nos processos de controle externo a solidariedade passiva é benefício do Estado-autor, a quem, na condição de credor, é facultado exigir de um ou de todos os devedores a integralidade da dívida (arts. 275, 282 e 283 do Código Civil) . Logo, o litisconsórcio necessário não configura direito subjetivo do responsável citado, não havendo que se falar em prejuízo processual e aos interesses do recorrente por ele permanecer isoladamente no polo passivo do processo. 
Conclusão: os argumentos apresentados pelo Sr. Manoel José de Sousa demonstram claramente que este reconhece não só a execução parcial do objeto do Convênio 1515/2005, como também que tenha realizado a totalidade dos pagamentos à empresa executora das obras.
Não se admite a hipótese de transferência de responsabilidade pela conclusão das obras ao seu sucessor, uma vez que a vigência do convênio expirou ainda 2007, durante o seu mandato, e pelo fato de o sucessor não ter executado qualquer despesa relacionada ao convênio.
Com relação à empresa, ainda que viesse a ser responsabilizada nesta tomada de contas especial, esta se daria em solidariedade com o Sr. Manoel José de Sousa e não com o afastamento de sua responsabilidade. Todavia, os elementos presentes nos autos não recomendam a responsabilização da empresa na atual fase processual.
Portanto, os argumentos apresentados pelo responsável não são suficientes para elidir as irregularidades, devendo-se rejeitar suas alegações de defesa.
CONCLUSÃO
Em face da análise promovida na seção "exame técnico", restou demonstrado que os argumentos apresentados pelo Sr. Manoel José de Sousa não foram suficientes para elidir as irregularidades relativas à execução parcial do objeto do Convênio 1515/2005 e à utilização indevida de rendimentos financeiros após o seu término, devendo-se rejeitar suas alegações de defesa.
Constata-se que houve a prescrição da pretensão punitiva, uma vez que o prazo final para a apresentação da prestação de contas expirou em 6/12/2007 (item 5) e o ato de ordenação da citação foi assinado em 22/4/2020, portanto com decurso de prazo superior a dez anos.
Verifica-se que inexistem nos autos elementos que demonstrem a boa-fé do responsável ou a ocorrência de outras excludentes de ilicitude, punibilidade ou culpabilidade. Desse modo, suas contas devem ser julgadas irregulares, nos termos do art. 202, § 6º, do Regimento Interno do TCU, procedendo-se à sua condenação em débito, abstendo-se de aplicar-lhe a multa prevista no art. 57, da Lei 8.443/1992, em razão da ocorrência da prescrição da pretensão punitiva.
PROPOSTA DE ENCAMINHAMENTO
Diante do exposto, submetem-se os autos à consideração superior, propondo-se a adoção das seguintes medidas:
a) 	excluir da relação processual o espólio do Sr. José Rodrigues Damasceno (CPF: XXX.797.834-XX;
b)	rejeitar as alegações de defesa apresentadas pelo Sr. Manoel José de Sousa (CPF: XXX.742.663-XX) , Prefeito Municipal de Caldeirão Grande do Piauí/PI, de 6/4/2004 a 31/12/2008; 
c)	com fundamento nos arts. 1º, inciso I, 16, inciso III, alínea "c", da Lei 8.443/1992, c/c os arts. 19 e 23, inciso III, da mesma Lei, e com arts. 1º, inciso I, 209, inciso III, 210 e 214, inciso III, do Regimento Interno, julgar irregulares as contas do Sr. Manoel José de Sousa (CPF: XXX.742.663-XX) , Prefeito Municipal de Caldeirão Grande do Piauí/PI, de 6/4/2004 a 31/12/2008, e condená-lo ao pagamento da quantia a seguir especificada, com a fixação do prazo de quinze dias, a contar das notificações, para comprovarem, perante o Tribunal (art. 214, inciso III, alínea "a", do Regimento Interno) , o recolhimento da dívida aos cofres da Fundação Nacional de Saúde, atualizadas monetariamente e acrescida dos juros de mora, calculados a partir da data discriminada, até a data dos recolhimentos, na forma prevista na legislação em vigor, abatendo-se, na oportunidade, os valores já ressarcidos.
	VALOR ORIGINAL (R$) 
	DATA DA OCORRÊNCIA

	33.506,79
	25/6/2004

	59.909,00
	21/9/2006

	1.403,40
	12/3/2008

d)	autorizar, desde logo, nos termos do art. 28, inciso II, da Lei 8.443/1992, a cobrança judicial da dívida, caso não atendidas as notificações;
e)	autorizar desde logo, se requerido, o pagamento da dívida em até 36 parcelas mensais e consecutivas, nos termos do art. 26 da Lei 8.443/1992 c/c o art. 217 do Regimento Interno, fixando-lhe o prazo de quinze dias, a contar do recebimento da notificação, para comprovar perante o Tribunal o recolhimento da primeira parcela, e de trinta dias, a contar da parcela anterior, para comprovar o recolhimento das demais parcelas, devendo incidir sobre cada valor mensal, atualizado monetariamente, os juros de mora devidos, na forma prevista na legislação em vigor, alertando-o que a falta de comprovação do recolhimento de qualquer parcela importará no vencimento antecipado do saldo devedor, nos termos do § 2º do art. 217 do Regimento Interno deste Tribunal;
f)	enviar cópia do Acórdão que vier a ser proferido à Fundação Nacional de Saúde e ao responsável, para ciência, informando-os que a deliberação, acompanhada do Relatório e Voto que a fundamentarem, estará disponível para consulta no endereço www.tcu.gov.br/acordaos, além de esclarecer que, caso requerido, o TCU poderá fornecer sem custos as correspondentes cópias, de forma impressa; 
g)	encaminhar cópia da deliberação, bem como do relatório e do voto que a fundamentarem, ao Procurador-Chefe da Procuradoria da República no Estado do Piauí, nos termos do § 3º do art. 16 da Lei 8.443/1992 c/c o § 7º do art. 209 do Regimento Interno do TCU, para adoção das medidas que entender cabíveis.
O pronunciamento do Ministério Público junto ao TCU (peça 27) divergiu da proposta da unidade técnica no tocante à prescrição da pretensão punitiva e ressarcitória, bem como quanto à condenação em débito, consoante se transcreve:
	Trata-se de Tomada de Contas Especial instaurada pela Fundação Nacional de Saúde em desfavor do Senhor José Rodrigues Damasceno e do Senhor Manoel José de Sousa, ex-Prefeitos do Município de Caldeirão Grande do Piauí/PI, respectivamente, nos períodos de 1/1/2001 a 6/4/2004 e de 6/4/2004 a 31/12/2008, em razão da execução parcial do Convênio n.º 1515/2002, celebrado entre a Funasa e o referido Município, tendo por objeto a construção de sistemas de abastecimento de água, nas localidades de Sabonete, Angico Branco, Sede, Barrigudinha, Berlenga, Riacho da Roça e Bandeira, compostos de captação, reservatório e chafariz, bem como pela utilização indevida do saldo de rendimentos de aplicação financeira.
2.	O total previsto para a execução do convênio foi de R$ 207.149,10, sendo R$ 199.691,73 a cargo do concedente e R$ 7.457,37 de contrapartida do convenente (peça 4, p. 36) . Os recursos federais foram transferidos em três parcelas, nos seguintes valores e datas de crédito: R$ 79.876,73 (7/1/2004) , R$ 59.906,00 (8/3/2004) e R$ 59.909,00 (13/9/2006) . O ajuste vigeu de 20/12/2002 a 7/10/2007, com prazo para apresentação da prestação de contas até 6/12/2007.
3.	O Relatório Complementar de TCE (peça 7, pp. 107-108) , que se seguiu ao Relatório de Tomada de Contas Especial n.º 4/2013 (peça 7, pp. 78-85) , indicou a ocorrência de prejuízo ao erário no valor de R$ 96.475,64, sendo o Senhor José Rodrigues Damasceno responsável pela quantia de R$ 33.506,79, e o Senhor Manoel José de Sousa pela quantia de R$ 62.968,85. A Controladoria-Geral da União anuiu às conclusões do tomador de contas (cf. Relatório de Auditoria, Certificado de Auditoria e Parecer do Dirigente de Controle Interno; peça 2, pp. 5-12) .
4.	Em exame preliminar (peça 10) , a Secex-TCE decidiu realizar apenas a citação do Senhor Manoel José de Sousa, pelo débito de R$ 94.819,19. O exame final empreendido pela Unidade Técnica (peça 25) resultou em proposta de julgar irregulares as contas do ex-prefeito e condená-lo ao pagamento do débito apurado.
5.	Relativamente à ocorrência de prescrição, o entendimento da Unidade Técnica foi de que houve a prescrição da pretensão punitiva no caso concreto, uma vez que o prazo final para a apresentação da prestação de contas expirou em 6/12/2007, enquanto o ato de ordenação da citação é de 22/4/2020, portanto, verificou-se o decurso de prazo superior a dez anos definido no Acórdão 1441/2016-TCU-Plenário. Quanto ao débito, a Unidade Técnica considerou imprescritíveis as ações de ressarcimento movidas pelo Estado contra os agentes causadores de danos ao erário.
6.	Ocorre, contudo, que a matéria foi objeto de repercussão geral admitida pelo Supremo Tribunal Federal no Recurso Extraordinário 636.886 (tema 899) . A decisão do julgamento foi publicada em 20/4/2020, enunciando-se a tese de que "é prescritível a pretensão de ressarcimento ao erário fundada em decisão de Tribunal de Contas".
7.	Diante deste novo cenário, deve ser analisada a prescrição levando-se em conta o recente pronunciamento do STF, com o fim de verificar a aplicação, à hipótese dos autos, do novo entendimento firmado sobre o sentido e alcance do art. 37, § 5.º, da Constituição.
Prescritibilidade da pretensão de ressarcimento fundada em decisão de Tribunal de Contas
8.	Como mencionado, a matéria foi objeto de repercussão geral admitida pelo Supremo Tribunal Federal no Recurso Extraordinário 636.886 (tema 899) . Por ocasião do julgamento do RE, foi fixado o entendimento de que "é prescritível a pretensão de ressarcimento ao erário fundada em decisão de Tribunal de Contas".
9.	Para melhor compreensão do alcance dessa tese, cumpre transcrever trecho do voto condutor daquele julgamento, da lavra do Ministro Relator Alexandre de Moraes:
	"Em conclusão, nos termos das fundamentações e decisões Plenárias do SUPREMO TRIBUNAL FEDERAL, somente são imprescritíveis as ações de ressarcimento ao erário fundadas na prática de ato de improbidade administrativa doloso tipificado na Lei de Improbidade Administrativa Lei 8.429/1992 (TEMA 897) . Em relação a todos os demais atos ilícitos, inclusive àqueles atentatórios à probidade da administração não dolosos e aos anteriores à edição da Lei 8.429/1992, aplica-se o TEMA 666, sendo prescritível a ação de reparação de danos à Fazenda Pública.
	Entendo que, as razões que levaram a maioria da CORTE a estabelecer excepcional hipótese de imprescritibilidade, no tema 897, não estão presentes em relação as decisões do Tribunal de Contas que resultem imputação de débito ou multa, e, que, nos termos do §3º, do artigo 71 da CF, tem eficácia de título executivo; sendo, portanto, prescritível a pretensão de ressarcimento ao erário fundada nessas decisões; uma vez que, (a) a Corte de Contas, em momento algum, analisa a existência ou não de ato doloso de improbidade administrativa; (b) não há decisão judicial caracterizando a existência de ato ilícito doloso, inexistindo contraditório e ampla defesa plenos, pois não é possível ao imputado defender-se no sentido da ausência de elemento subjetivo.
	Ressalte-se, ainda, que, com base nas decisões do Tribunal de Contas, paralelamente à ação de execução, será possível o ajuizamento de ação civil de improbidade administrativa para, garantido o devido processo legal, ampla defesa e contraditório, eventualmente, condenar-se o imputado, inclusive a ressarcimento ao erário, que, nos termos da tese fixada no TEMA 897, será imprescritível."
10.	Não resta dúvida, portanto, que o STF sedimentou o entendimento de que são prescritíveis as pretensões de ressarcimento fundadas em decisões do TCU, excepcionando apenas aquelas ações que configurem atos de improbidade administrativa dolosos tipificados na Lei n.º 8.429/92.
11.	Impende salientar que o instituto da repercussão geral apresenta o chamado efeito multiplicador, ou seja, o de possibilitar que o Supremo Tribunal Federal decida uma única vez e que, a partir dessa decisão, os processos idênticos sejam atingidos. No regime da repercussão geral introduzido pela Emenda Constitucional n.º 45/2004, o STF divulga previamente a conclusão sobre a questão constitucional controversa exatamente para possibilitar sua utilização imediata como orientação aos demais órgãos julgadores, sendo certo que esse efeito erga omnes também atinge o TCU na apreciação das matérias de sua competência.
12.	Não se olvide ainda do entendimento consolidado da Suprema Corte no sentido de que a existência de precedente firmado pelo Plenário autoriza o julgamento imediato de causas que versem sobre o mesmo tema, independentemente da publicação ou do trânsito em julgado do "leading case" (ARE 673.256-AgR, rel. Min. Rosa Weber; ARE 930.647-AgR/PR, rel. Min. Roberto Barroso; RE 611.683-AgR/DF, rel. Min. Dias Toffoli, entre outros) .
13.	Adicionalmente, deve ser considerado que a prescrição e a decadência são matérias de ordem pública que podem ser arguidas em qualquer tempo e grau de jurisdição e, inclusive, ser reconhecidas de ofício pelo julgador, o que nos leva à convicção de que o novo entendimento veiculado pelo RE 636.886 (tema 899) tem aplicação imediata a todos os processos em curso no TCU, independentemente da época da ocorrência dos fatos.
Prescritibilidade das pretensões reparatória e executória
14.	Embora a controvérsia dirimida no RE 636.886 tenha sido circunscrita à prescrição ocorrida no curso da execução, quando o dano ao erário já havia sido objeto de acertamento, materializado em acórdão condenatório proferido pelo TCU, é necessário considerar as razões essenciais da decisão, para identificar seus reflexos também no que diz respeito à prescrição reparatória.
15.	Observa-se que, para resolver a lide, o STF concluiu que a ressalva constante da parte final do art. 37, § 5.º, da Constituição Federal ("ressalvadas as respectivas ações de ressarcimento") não criou uma hipótese de imprescritibilidade apta a alcançar as decisões dos Tribunais de Contas. É o que se depreende do seguinte trecho do Voto do Ministro Alexandre de Moraes:
	"A ressalva que permaneceu no § 5º do art. 37 da CF (ressalvadas as respectivas ações de ressarcimento) , mesmo após a retirada da expressão QUE SERÃO IMPRESCRITÍVEIS [expressão excluída por emenda do Plenário quando da apresentação do Projeto de Constituição da Comissão de Sistematização], teve por finalidade evitar, principalmente, uma anomia em relação à possibilidade de ressarcimento ao erário em face de responsabilização pela prática de eventuais atos ilícitos, enquanto ainda não tipificados pela lei exigida no § 4º do art. 37 da CF como atos de improbidade administrativa. 
	A ressalva prevista no § 5º do art. 37 da CF não pretendeu estabelecer uma exceção implícita de imprescritibilidade, mas obrigar constitucionalmente a recepção das normas legais definidoras dos instrumentos processuais e dos prazos prescricionais para as ações de ressarcimento do erário, inclusive referentes a condutas ímprobas, mesmo antes da tipificação legal de elementares do denominado ato de improbidade (Decreto 20.910/1932, Lei 3.164/1957, Lei 3.502/1958, Lei 4.717/1965, Lei 7.347/1985, Decreto-Lei 2.300/1986) ; mantendo, dessa maneira, até a edição da futura lei e para todos os atos pretéritos, a ampla possibilidade de ajuizamentos de ações de ressarcimento." 
16.	Ocorre que, no âmbito do processo perante o TCU, a proteção do art. 37, § 5.º, da CF, era a fonte utilizada na defesa da imprescritibilidade tanto na fase condenatória como no curso da execução dos títulos extrajudiciais consubstanciados nos seus acórdãos.
17.	Nesse diapasão, é forçoso concluir que também é prescritível a pretensão de ressarcimento exercida pelo TCU com o fim de apurar a ocorrência de prejuízo ao erário e condenar o agente que lhe deu causa. Essa conclusão resulta das razões de decidir utilizadas na paradigmática decisão da Corte Suprema, que delimitaram o sentido e o alcance da ressalva contida no art. 37, § 5.º, da Constituição Federal.
Regras prescricionais aplicáveis
18.	Na situação específica do RE 636.886, que tratou da prescrição da pretensão ressarcitória na fase de execução de julgado do TCU, o STF aplicou as regras de prescrição contidas na Lei de Execução Fiscal (conjugada com os dispositivos pertinentes do Código Tributário Nacional) .
19.	As regras da Lei de Execução Fiscal, no entanto, não se prestam a disciplinar a prescrição da pretensão reparatória do TCU na fase anterior à formação do respectivo título executivo extrajudicial consubstanciado em seu acórdão condenatório.
20.	Ocorre que não há norma legal específica que discipline a prescrição no processo de controle externo, o que faz necessária a utilização da analogia para suprir essa lacuna, buscando-se um sistema normativo já existente que seja mais compatível com as atividades de identificação de dano e de imputação de responsabilidades levadas a efeito pelo TCU.
21.	Aqui defendemos que deva ser aplicado o mesmo marco normativo prescricional tanto para a pretensão punitiva do Tribunal quanto para a sua pretensão de ressarcimento do dano ao erário. Isso se justifica na medida em que o instituto da prescrição busca indicar se ainda é possível ao Tribunal de Contas exercer a apuração e julgamento dos fatos, independentemente do desfecho do processo (imputação de débito ou aplicação de sanções) . Ademais, sob a perspectiva do tempo como vetor da segurança jurídica e da própria prescrição como elemento indissociável do devido processo legal, a fixação de um prazo prescricional também objetiva não comprometer a possibilidade de defesa do responsável. E sua defesa normalmente se refere a fatos em relação aos quais teve participação ou conhecimento, independentemente de, após a apuração, as consequências de sua responsabilidade se situarem no âmbito do ressarcimento ou da sanção.
22.	Cabe pontuar que houve ampla discussão acerca da prescrição da pretensão punitiva no Tribunal, que culminou com a adoção do prazo de dez anos do Código Civil (Acórdão 1441/2016-TCU-Plenário) , em detrimento do regime de prescrição quinquenal da Lei n.º 9.873/1999, o qual então nos parecia mais adequado, conforme expusemos detalhadamente em manifestação exarada nos autos do TC Processo 020.635/2004-9.
23.	Naquela oportunidade, já não vislumbrávamos fundamentos jurídicos sólidos para a adoção do Código Civil como referencial analógico a ser utilizado pelo Tribunal de Contas da União em matéria de prescrição, senão apenas uma aparente escolha conservadora pelo prazo mais dilatado para o exercício da jurisdição de Controle Externo.
24.	Parecia-nos que a opção pelo prazo prescricional quinquenal previsto na Lei n.º 9.873/1999 era a mais consentânea com a atuação estatal de Controle Externo, por dispor expressamente sobre o exercício da ação punitiva pela Administração Pública Federal, direta e indireta, como também por prever o lustro como o prazo para o perecimento do direito de agir da Administração Pública.
25.	Com efeito, embora o controle externo não seja exercido com respaldo no poder de polícia mencionado no art. 1.º do diploma legal supra, a atuação punitiva de ambos apresenta mais similaridades do que diferenças, autorizando o uso da analogia. Uma das semelhanças é a inexistência de partes em ambos os processos administrativos, tanto o punitivo derivado do poder de polícia quanto aquele exercido pelo TCU, nos quais, também, o órgão estatal exerce independentemente de provocação de outrem o direito de perseguir e de punir (jus persequendi e jus puniendi) , aproximando as duas esferas de atuação sobremaneira.
26.	Ademais, observávamos que a Lei n.º 9.873/1999 disciplinava a prescrição em sua integralidade, estabelecendo um prazo geral de 5 anos, incidente sobre todo e qualquer fato que enseja a pretensão punitiva da União, com disposições sobre termo inicial de contagem do prazo, interrupção e suspensão.
27.	Também a previsão da prescrição intercorrente no prazo de 3 (três) anos (art. 1.º, § 1.º, da lei) se afigura medida harmônica com o exercício do Controle Externo, como forma de evitar que a inércia e morosidade do Poder Público se estendam indefinidamente, constituindo importante instrumento de segurança jurídica e de estabilidade das relações jurídicas, que recomendava a integração analógica por meio da Lei n.º 9.873/1999.
28.	De todo modo, o Tribunal perfilhou entendimento diverso, tendo uniformizado sua jurisprudência quanto à prescrição da pretensão punitiva com a adoção do prazo decenal geral do Código Civil (Acórdão 1441/2016-TCU-Plenário) .
29.	No entanto, entendemos que, com o recente reconhecimento da prescritibilidade do débito pelo STF, faz-se necessário revisitar toda a matéria.
30.	Em situações que versavam sobre sanções aplicadas pelo TCU, a prescrição foi discutida pelo STF em julgamentos posteriores ao Acórdão 1441/2016-TCU-Plenário. Houve decisões colegiadas de ambas as turmas do STF no sentido de que a pretensão punitiva no processo de controle externo é regida pela Lei n.º 9.873/1999 (1.ª Turma: MS 32.201, DJe-173, 4/8/2017; 2.ª Turma: MS 35.512-AgR, DJe-135, 19/6/2019 e MS 36.067, DJe-234, 28/10/2019) .
31.	A matéria foi objeto de detalhada análise no MS 32.201. Nesse julgamento, após examinar os fundamentos do Acórdão 1441/2016-TCU-Plenário, o STF manifestou-se em sentido diverso, nos termos da seguinte ementa:
	"Direito administrativo. Mandado de segurança. Multas aplicadas pelo TCU. Prescrição da pretensão punitiva. Exame de legalidade.
	1. A prescrição da pretensão punitiva do TCU é regulada integralmente pela Lei nº 9.873/1999, seja em razão da interpretação correta e da aplicação direta desta lei, seja por analogia. (...) ."
32.	O critério utilizado pelo STF no exame da prescrição punitiva pode ter aplicação mais ampla, para ser utilizado como fonte de integração também no que diz respeito à pretensão reparatória, até que haja a edição de norma específica.
33.	Cabe destacar que o prazo de cinco anos fixado na Lei n.º 9.873/1999 é compatível com a diretriz de que a ação e a execução prescrevem no mesmo prazo (Súmula 150 do STF) , e o prazo quinquenal foi adotado pelo STF para a execução do acórdão condenatório do TCU (RE 636.886) .
34.	Ressalte-se, ainda, que, na ausência de norma em contrário, o princípio da simetria orienta que o Poder Público tenha, para agir, o mesmo prazo que a lei estabelece para a pretensão inversa, ou seja, para quando o Estado é demandado, sendo certo que a pretensão de ressarcimento exercida pelo particular contra o Estado observa o prazo quinquenal fixado pelo Decreto n.º 20.910/1932.
35.	Além disso, a Lei n.º 9.873/1999 apresenta hipóteses detalhadas quanto aos outros aspectos da regulação da prescrição (termo inicial e causas interruptivas) , compatíveis com as peculiaridades do processo de controle externo como um todo (e não apenas quando tal processo se destina à aplicação de sanções) .
36.	No que toca às causas interruptivas, vale ressaltar que, nos julgamentos dos Mandados de Segurança 32.201 e 36.067, o Supremo Tribunal Federal descortinou diversos procedimentos de controle que se enquadrariam analogicamente às hipóteses previstas no art. 2.º da Lei n.º 9.873/99, a exemplo de lavratura de relatório de auditoria, certamente um ato inequívoco que importa a apuração do fato (art. 2.º, II) , instauração de tomada de contas especial, também um ato inequívoco que importa a apuração do fato (art. 2.º, II) , autuação da TCE no Tribunal, do mesmo modo (art. 2.º, II) , citação do responsável (art. 2.º, I) , e exercício do poder punitivo por meio da prolação de acórdão condenatório (art. 2.º, III) .
37.	Por fim, cumpre transcrever trecho do Voto do Ministro Gilmar Mendes no julgamento do RE 636.886, em que justifica a adoção supletiva do art. 1.º da Lei n.º 9873/99 para o deslinde da questão:
	"Considerando que a atividade de controle externo, a cargo do Poder Legislativo e auxiliado pelo Tribunal de Contas, é exercida, mutatis mutandis, como poder de polícia administrativa lato sensu, cujo objeto é agir preventiva ou repressivamente em face da ocorrência de ilícito que possa causar ou cause prejuízo ao erário, entendo aplicável o prazo quinquenal punitivo para os casos de ressarcimento aos cofres públicos, salvo em se tratando de fato que também constitua crime, ocasião em que a prescrição reger-se-á pelo prazo previsto na lei penal. Até porque, como garantia fundamental do cidadão fiscalizado, conforme visto, é etapa obrigatória a efetivação do contraditório e da ampla defesa no processo de tomada de contas para que, após o regular processo administrativo, culmine-se com o título executivo extrajudicial que enseje a cobrança judicial visando ao ressarcimento ao erário."
38.	Isto posto, até que sobrevenha norma específica, entendemos que a adoção do regime previsto na Lei n.º 9.873/1999 apresenta-se como solução adequada para regular a prescrição para a atuação do Tribunal, tanto por observar os parâmetros que preponderam no conjunto de normas do direito público, como por ser, também, a norma que já vem sendo utilizada pelo STF para reger a limitação temporal ao poder sancionador do TCU.
Histórico da Tomada de Contas Especial
39.	O Convênio n.º 1515/2002 teve sua vigência no período de 20/12/2002 a 7/10/2007, e previa a apresentação da prestação de contas até 6/12/2007, conforme o 5.º Termo Aditivo (peça 4, p. 64) .
40.	A prestação de contas da 1.ª parcela do convênio, no valor de R$ 79.876,73, foi aprovada pelo Parecer Financeiro n.º 41/2006, em 30/6/2006 (peça 4, pp. 88-89) . Foram realizados dois acompanhamentos das obras pela Funasa, conforme demonstram os Relatórios de Visita Técnica (peça 4; pp. 79-81, em 16/6/2005; e pp. 172-173, em 21/7/2009) e o Parecer Técnico (peça 4, pp. 164-171) , sendo que o último relatório apontou execução física de 54,60%.
41.	Depois de o Senhor Manoel José de Sousa, prefeito de 6/4/2004 a 31/12/2008, ser notificado duas vezes a apresentar a prestação de contas final do convênio (notificações recebidas em 21/11/2007, peça 4, p. 95; e em 18/2/2009, peça 4, p. 122) , e permanecer silente, as contas foram finalmente apresentadas em 12/3/2009 pelo prefeito sucessor, Senhor Rinaldo Francisco de Oliveira (peça 4, pp. 135-160) .
42.	O Parecer Financeiro n.º 257/2010, de 30/9/2010 (peça 5, pp. 38-40) , condicionou a aprovação ao saneamento das seguintes irregularidades: a) execução parcial das obras em 54,60% e ausências documentais indicadas em Parecer Técnico (Peça 4, p. 173) , correspondentes à documentação de posse dos terrenos das localidades de Bandeira e Sabonete, cópia do diário de obras, termo de recebimento definitivo das obras, licenças de operações (LO) , outorga de uso de recursos hídricos, análises físico-químicas, perfil construtivo de cada poço tubular e teste de produção e recuperação; b) utilização de R$ 3.000,00 de recursos de rendimentos de aplicação financeira na execução do objeto, sem autorização da Funasa e fora da vigência do convênio; c) ausência de extratos bancários de alguns períodos; d) adjudicação das obras por valor superior aos previstos no Plano de Trabalho em 2,09%; e e) outras impropriedades documentais.
43.	Por meio da Notificação n.º 187/2010, de 30/9/2010 (peça 5, pp. 41-42) , o Senhor Rinaldo Francisco de Oliveira foi notificado a sanar as irregularidades apontadas no Parecer Financeiro n.º 257/2010, tendo encaminhado resposta por meio do Ofício n.º 151/2010, de 21/12/2010 (peça 5, pp. 49-161) .
44.	A resposta foi analisada no Parecer Técnico da Funasa de 19/5/2011 (peça 5, p. 169) , onde concluiu-se que as irregularidades permaneceram sem solução, bem como foi revisto o percentual de execução física das obras para 53,22%.
45.	No Parecer Financeiro n.º 114/2011, de 21/6/2011 (peça 5, pp. 189-190) , condicionou-se a aprovação da prestação de contas final ao saneamento das irregularidades não solucionadas apontadas no Parecer n.º 257/2010. Encaminhou-se ao Senhor Rinaldo Francisco de Oliveira a Notificação n.º 84/2011, de 21/6/2011 (peça 5, pp. 191-192) , tendo o prefeito permanecido silente.
46.	Em documento de 3/11/2011 (peça 6, p. 6) , baseando-se no Parecer Financeiro n.º 233/2011 (peça 6, pp. 4-5) , a Funasa reprovou a prestação de contas final no valor de R$ 96.475,64, correspondente à soma da inexecução parcial das obras em 46,78% (R$ 93.415,79) , com os rendimentos financeiros usados indevidamente na execução do objeto (R$ 3.000,00) e em pagamento de tarifas bancárias (R$ 59,85) .
47.	Os responsáveis, Senhor Manoel José de Sousa e o espólio do Senhor José Rodrigues Damasceno, representado por sua inventariante, Senhora Madalena Araújo Pereira Damasceno, foram notificados por meio dos Ofícios n.º 48/2012, de 17/5/2012 (peça 6, p. 19; recebido em 25/5/2012, peça 6, p. 24) , e n.º 100/2012, de 29/8/2012 (peça 6, p. 39; recebido em 17/9/2012, peça 6, p. 42) , respectivamente, a ressarcirem o valor do débito apurado. Apenas a inventariante do Senhor José Rodrigues Damasceno encaminhou justificativas (peça 6, pp. 40-41) , tendo o Senhor Manoel José de Sousa permanecido silente.
48.	Houve ainda a realização de diligência pela Funasa, em 19/11/2012 (peça 6, p. 43) , para obtenção de cópia integral do inventário do Senhor José Rodrigues Damasceno.
49.	O Relatório de Tomada de Contas Especial n.º 4/2013 foi emitido em 20/2/2013 (peça 7, pp. 78-85) , seguido pelo Relatório Complementar de TCE, emitido em 1/2/2017 (peça 7, pp. 107-108) . Indicou-se, neste último, a ocorrência de prejuízo ao erário no valor de R$ 96.475,64, sob a responsabilidade individual do Senhor José Rodrigues Damasceno, pela quantia de R$ 33.506,79, e do Senhor Manoel José de Sousa, pela quantia de R$ 62.968,85.
50.	A Controladoria-Geral da União anuiu às conclusões do Relatório Complementar de TCE, conforme Relatório de Auditoria n.º 59/2019, de 17/1/2019, Certificado de Auditoria, de 17/1/2019, e Parecer do Dirigente de Controle Interno, de 18/1/2019 (peça 2, pp. 5-12) .
51.	Na instrução preliminar (peça 10) , a Secex-TCE entendeu que somente o Senhor Manoel José de Sousa deveria ser citado, pelo débito de R$ 94.819,19, tendo em vista que o Senhor José Rodrigues Damasceno, falecido em 6/4/2004, não teria executado ou efetuado pagamentos com os recursos do convênio. O responsável foi devidamente citado pelo Tribunal (peça 14; Ofício n.º 17.254/2020, de 23/4/2020; recebido em 29/5/2020, cf. peça 24) . As alegações de defesa foram apresentadas às peças 18 a 22.
52.	Examinada a resposta apresentada pelo prefeito, no mérito, a Secex-TCE entendeu ser ela insuficiente para elidir as irregularidades relativas à execução parcial do objeto do convênio e à utilização indevida de rendimentos financeiros após o seu término. A proposta da Unidade Técnica é por excluir da relação processual o espólio do Senhor José Rodrigues Damasceno e rejeitar as alegações de defesa do Senhor Manoel José de Sousa, condenando-o ao débito apurado na preliminar, sem aplicação da multa do art. 57 da Lei n.º 8.443/1992, visto que observada a prescrição decenal da pretensão punitiva do TCU (peça 25) .
Exame da prescrição com base na Lei n.º 9.873/1999
53.	Quanto ao prazo, a Lei n.º 9.873/1999 apresenta um prazo geral, de cinco anos (art. 1.º, caput) , e um prazo especial, previsto no art. 1.º, § 2.º, a saber: "quando o fato objeto da ação punitiva da Administração também constituir crime, a prescrição reger-se-á pelo prazo previsto na lei penal". Com relação a essa particular hipótese, registre-se o entendimento do STJ no sentido de que a pretensão punitiva da Administração Pública em relação a infração administrativa que também configura crime em tese somente se sujeita ao prazo prescricional criminal quando instaurada a respectiva ação penal (REsp 1116477/DF, Rel. Ministro TEORI ALBINO ZAVASCKI, PRIMEIRA TURMA, julgado em 16/08/2012, DJe 22/08/2012) . Como não há notícia nos autos sobre a instauração de ação penal que verse sobre os fatos objeto desta TCE, cumpre-nos adotar o prazo geral quinquenal para a análise da prescrição no caso concreto.
54.	No que toca ao termo inicial do prazo, deve ser considerada a data da prática da infração, nos termos do art. 1.º da Lei n.º 9.873/99. Como a irregularidade principal foi a execução parcial das obras, entendemos que o termo inicial do prazo prescricional deve ser 7/10/2007, data do término da vigência do convênio.
55.	Prevê a Lei n.º 9.873/1999 que a prescrição se interrompe "pela notificação ou citação do indiciado ou acusado, inclusive por meio de edital" (art. 2.º, inciso I) . Aqui cumpre destacar que, nesse regime legal, a interrupção se dá pela notificação ou citação propriamente dita, e não pelo despacho que a ordena.
56.	Com esse fundamento, houve a interrupção em 18/2/2009, 25/5/2012 e 17/9/2012, datas em que os responsáveis foram notificados sobre as irregularidades constatadas na prestação de contas. Cabe destacar, por oportuno, que, em se tratando de devedores solidários, a interrupção da prescrição feita a um prejudica aos demais. Incide, nesse caso, regra própria da teoria geral das obrigações, segundo a qual "a interrupção efetuada contra o devedor solidário envolve os demais" (art. 204, § 1.º, do Código Civil) .
57.	Ocorre que, a teor do disposto na Lei n.º 9.873/1999, a prescrição também se interrompe "por qualquer ato inequívoco, que importe apuração do fato" (art. 2.º, II) . Sob esse fundamento, houve interrupção da prescrição em 21/7/2009 (data do segundo Relatório de Visita Técnica) , 30/9/2010 (data do Parecer Financeiro n.º 257/2010) , 19/5/2011 (data de Parecer Técnico da Funasa; peça 5, p. 169) , 21/6/2011 (data do Parecer Financeiro n.º 114/2011) , 3/11/2011 (data do documento de reprovação da prestação de contas final) , 19/11/2012 (data de diligência realizada pela Funasa) , 20/2/2013 (data do Relatório de Tomada de Contas Especial n.º 4/2013) , 1/2/2017 (data do Relatório Complementar de TCE) e 18/1/2019 (data do Parecer do Dirigente de Controle Interno da CGU) .
58.	Também houve interrupção do prazo prescricional em 14/9/2019, data da autuação da TCE no Tribunal (art. 2.º, II) ; assim como em 29/5/2020, data na qual o responsável recebeu a citação do TCU (art. 2.º, I) .
59.	Feito esse retrospecto, entendemos que não restou caracterizado no caso concreto o decurso do prazo prescricional previsto no art. 1.º, caput, da Lei n.º 9.873/1999.
Conclusão quanto à prejudicial de mérito decorrente da prescrição
60.	Portanto, em face da análise do prazo prescricional com base na Lei n.º 9.873/1999, diverge-se do entendimento da Unidade Técnica de que houve prescrição da pretensão punitiva do TCU, pela constatação de decurso de prazo superior a dez anos entre o prazo final para a apresentação da prestação de contas (6/12/2007) e o ato de ordenação da citação (22/4/2020) . Pelo critério defendido neste parecer, não houve prescrição no caso concreto, nem da pretensão de ressarcimento ao erário, nem da pretensão punitiva do TCU.
Análise de mérito da tomada de contas especial 
61.	Superada a questão da prescrição, passa-se à análise do mérito. Com as devidas vênias à posição defendida pela Secex-TCE, não se vislumbra, pelos elementos contidos nos autos, a ocorrência de dano ao erário nos fatos relatados, embora haja fundamento para aplicação ao prefeito citado da multa do art. 58 da Lei Orgânica, conforme demonstraremos a seguir.
62.	A conduta irregular imputada ao responsável foi a de que ele teria executado apenas parcialmente o convênio, de modo que o objeto teria alcançado etapa útil limitada ao percentual de 53,22%. Nesse sentido, caberia ao ex-prefeito ressarcir o erário pelo percentual não executado das obras, correspondente aos 46,78% restantes.
63.	Consta da instrução da peça 25 que a empresa contratada para a execução dos sistemas de abastecimento de água, Construtora Vale do Guaribas Ltda., recebeu a integralidade dos pagamentos pelas obras, no montante de R$ 206.303,90. Como demonstra a Unidade Técnica, a Construtora notificou o município (peça 19, p. 1) , em 2/1/2007, para que este providenciasse as fontes de energia de algumas localidades, de modo que os equipamentos adquiridos pela empresa pudessem ser instalados. É razoável que se presuma, dessas informações, que o município deixou de adotar as medidas necessárias para colocar a obra em funcionamento, mesmo tendo sido notificado pela contratada que esta já havia adquirido os equipamentos para a instalação dos poços. A disponibilização de rede elétrica era uma obrigação do ente contratante, não constante do contrato.
64.	A Secex-TCE também menciona que as obras estavam em condições de serem concluídas ainda no início de 2007, faltando ao município prover a rede elétrica, e que, de acordo com visita técnica realizada em 2009 (peça 4, pp. 164-173) , a Funasa constatou a execução parcial das obras, verificando a ausência de três itens (quadros de comando, equipamentos dos poços e barriletes incompletos) , de onde se infere que o responsável não adotou as medidas solicitadas pela construtora para a conclusão dos serviços. O Relatório Técnico de Execução de Obras (peça 19, pp. 2-4) , emitido pela Construtora, foi categórico ao listar quais fontes de energia seriam necessárias para que os serviços do contrato fossem concluídos.
65.	No parágrafo 39 da instrução, a Secex-TCE apresenta os valores dos equipamentos adquiridos e não instalados pela empresa, separados por localidade das obras (conforme dados da Funasa) . O valor somado resultou em R$ 12.438,20, que caracterizaria dano ao erário sob responsabilidade da contratada, caso se demonstrasse que os bens não instalados ficaram em sua posse. Embora a Unidade Técnica tenha aventado a possibilidade de responsabilizar a construtora em solidariedade com o ex-prefeito por esse débito, concluiu ela que tal medida seria inoportuna na atual fase processual, considerando o baixo valor do débito, o longo transcurso de tempo desde a ocorrência dos pagamentos à empresa (2004) , e a incerteza ou falta de elementos quanto ao destino dado aos equipamentos.
66.	Todo esse contexto torna frágil a conclusão de existência do débito apurado na fase interna da TCE e atribuído ao ex-prefeito na citação. A conduta do responsável considerada irregular foi ter executado parcialmente o objeto do convênio, deixando a obra de alcançar plena utilidade. Os fatos dos autos, no entanto, não permitem sustentar a existência de dano em relação a essa irregularidade.
67.	Primeiro, porque houve liquidação e pagamento integral das obras à empresa executora, utilizando todos os recursos do convênio. Nesse sentido, se houvesse o aludido dano por inexecução, a contratada deveria responder em solidariedade com o prefeito pelo débito. Segundo, porque as obras poderiam ter sido finalizadas e colocadas em operação se não fosse a falta da rede elétrica, de responsabilidade do município e não da contratada, que chegou a adquirir os equipamentos, mas não os instalou por fator alheio à execução contratual. Terceiro, porque as desconformidades apontadas pela Funasa no Relatório de Visita Técnica de 2009 (peça 4, pp. 164-173) estão relacionadas à não instalação de equipamentos adquiridos, porém essenciais à funcionalidade das obras, o que tornou parte dos sistemas inoperantes, e não a desvios de recursos, superfaturamentos ou recebimento por serviços não executados. E quarto, porque o débito apontado pela Unidade Técnica, relativo aos equipamentos adquiridos e não instalados pela contratada, de R$ 12.438,20, é bem inferior ao débito pelo qual o responsável responde, por inexecução parcial das obras, de R$ 93.415,79, o que demonstra incoerência na avaliação do dano.
68.	Pode-se concluir, desse modo, que a irregularidade constatada vincula-se mais à ausência do preparo necessário para colocar o sistema em operação do que à execução parcial das obras. Embora a irregularidade tenha existido, não há comprovação efetiva de dano ao erário, uma vez que os itens contratados foram executados/adquiridos e pagos com os recursos do convênio. O que ocorreu foi que parte das obras não entrou em funcionamento devido à falta da rede elétrica para os equipamentos, circunstância essa externa ao objeto estrito do convênio.
69.	A despeito desse fato, observa-se que o Senhor Manoel José de Sousa deu causa a essa irregularidade, visto que não adotou nenhuma medida para disponibilizar a rede elétrica à contratada e possibilitar, assim, a operação dos sistemas construídos. Como mostram os autos, o mandato do prefeito durou até 31/12/2008, e, desde janeiro de 2007 (peça 19, p. 1) , dois anos antes do término de seu período, ele já tinha sido informado que a conclusão das obras estava dependendo do fornecimento de energia elétrica. Nesse sentido, entende-se que, por essa irregularidade, o responsável deve ter suas contas julgadas irregulares, nos termos do art. 16, inciso III, alínea "b", bem como ser apenado pela multa do art. 58, inciso I, ambos da Lei n.º 8.443/1992.
70.	Quanto à outra irregularidade geradora de dano, utilização indevida de rendimentos financeiros na execução do objeto, no valor de R$ 1.403,40, considerando sua baixa materialidade, e a menor reprovabilidade da conduta, entende-se conveniente afastar esse débito.
71.	Pelo exposto, com as devidas vênias por divergir da Unidade Técnica, esta representante do Ministério Público de Contas propõe:
	a) que sejam rejeitadas as alegações de defesa e julgadas irregulares as contas do Senhor Manoel José de Sousa, com fundamento nos arts. 1.º, inciso I, 16, inciso III, alínea "b", e 19, parágrafo único, da Lei n.º 8.443/1992, com aplicação ao responsável da multa prevista no art. 58, inciso I, da Lei n.º 8.443/1992 c/c o art. 268, inciso I, do Regimento Interno/TCU, tendo em vista não se ter configurado a prescrição da pretensão punitiva pelo TCU, com base na Lei n.º 9.873/1999;
	b) alternativamente, caso se entenda que ocorreu a prescrição da pretensão punitiva do Tribunal, conforme defendido pela Secex/TCE, que seja arquivada a presente tomada de contas especial, com base no art. 212 do Regimento Interno/TCU, ante a ausência de pressupostos de constituição e de desenvolvimento válido e regular do processo, em razão da insubsistência do débito motor da presente tomada de contas especial.
É o relatório.

Lucas Rafael de Alencar Mota Silva (OAB/PI 15.653).

Procuradora-Geral Cristina Machado da Costa e Silva.

TOMADA DE CONTAS ESPECIAL. CONVÊNIO. CONSTRUÇÃO DE SISTEMAS DE ABASTECIMENTO DE ÁGUA COM USO DE POÇOS E RESERVATÓRIOS. APROVAÇÃO PARCIAL DE DESPESAS. NÃO APROVEITAMENTO DE PARTE DO QUE FOI EXECUTADO. CITAÇÃO DO EX-PREFEITO. CONTAS IRREGULARES. OCORRÊNCIA DA PRESCRIÇÃO DA PRETENSÃO PUNITIVA. TEMA 899 - STF. INEXISTÊNCIA DE DECISÃO DEFINITIVA DO STF NO RE 636.886. APLICAÇÃO DA JURISPRUDÊNCIA AINDA VIGENTE NO TCU. IMPRESCRITIBILIDADE DA PRETENSÃO DE RESSARCIMENTO. CONDENAÇÃO DO RESPONSÁVEL EM DÉBITO. NOTIFICAÇÃO.

TOMADA DE CONTAS ESPECIAL (TCE)

Secretaria de Controle Externo de Tomada de Contas Especial (SecexTCE).

A presente tomada de contas especial foi instaurada pela Fundação Nacional de Saúde (Funasa) em desfavor dos ex-prefeitos de Caldeirão Grande do Piauí/PI, Sr. José Rodrigues Damasceno (1/1/2001 a 6/4/2004) e Sr. Manoel José de Sousa (6/4/2004 a 31/12/2008) , em razão da utilização indevida do saldo de rendimentos de aplicação financeira e da execução parcial do Convênio 1515/2005, celebrado entre a autarquia e o mencionado município, tendo por objeto a execução de sistemas de abastecimento de água.
O instrumento pactuou um total de R$ 207.149,10, dos quais R$ 7.457,37 a título de contrapartida do ente municipal (peça 4, p. 36) , com vigência, após termos aditivos, entre 20/12/2002 a 7/10/2007. Os recursos federais foram repassados ao município mediante três ordens bancárias: a primeira no valor de R$ 79.876,73, em 7/1/2004; e as duas finais nos valores de R$ 59.906,00 e R$ 59.909,00, em 8/3/2004 e 13/9/2006, respectivamente.
O prazo final para apresentação da prestação de contas, 6/12/2007, consumou-se durante a gestão do Sr. Manoel José de Sousa, notificado duas vezes a apresentá-la (em 21/11/2007, peça 4, p. 95; e em 18/2/2009, peça 4, p. 122) , tendo permanecido silente. O prefeito sucessor, Sr. Rinaldo Francisco de Oliveira, respondeu a segunda notificação, com apresentação da documentação final em 12/3/2009 (peça 4, pp. 135-160) .
Após várias avaliações, o último parecer técnico da Funasa (peça 5, p. 169) , de 19/5/2011, concluiu pela execução de 53,22% da obra prevista, bem como o Parecer Financeiro 233/2011, de 3/11/2011 (peça 6, p. 4-5) , sugerindo-se a reprovação da parcela da prestação de contas final no valor de R$ 96.475,64, correspondente à soma da inexecução parcial das obras em 46,78% (R$ 93.415,79) e de parte dos rendimentos financeiros usados indevidamente na execução do objeto (R$ 3.000,00) e em pagamento de tarifas bancárias (R$ 59,85) .
Ato contínuo, a Funasa instaurou a TCE e concluiu, no relatório final (peça 50, p. 1-4) , de 21/12/2016, que o prejuízo total apurado seria de R$ 33.506,79 de responsabilidade do Sr. José Rodrigues Damasceno e de R$ 62.968,85 de responsabilidade do Sr. Manoel José de Sousa. A Controladoria-Geral da União e o pronunciamento ministerial anuíram às conclusões do tomador de contas (peça 2, pp. 5-13) . 
A unidade especializada deste Tribunal considerou desnecessária a citação do ex-prefeito Sr. José Rodrigues Damasceno, falecido em 6/4/2004, haja vista não ter executado qualquer pagamento com os recursos do convênio. 
Diante disso, apenas o Sr. Manoel José de Sousa foi citado em virtude das seguintes irregularidades: a) execução parcial do objeto do Convênio 1515/2005 em 53,22%, com alcance de etapa útil no mesmo percentual; e b) utilização indevida dos rendimentos financeiros dos recursos do Convênio 1515/2005 sem autorização prévia da Funasa e após o término da vigência do ajuste.
Após o recebimento da resposta e feitas as devidas análises, a unidade técnica, em posição uniforme, propõe excluir da relação processual o espólio do Sr. José Rodrigues Damasceno e rejeitar as alegações de defesa do Sr. Manoel José de Sousa, condenando-o ao débito apurado na preliminar, sem aplicação da multa do art. 57 da Lei n.º 8.443/1992, visto que observada a prescrição decenal da pretensão punitiva do TCU.
A SecexTCE ressalta que a empresa não foi arrolada em virtude de ter notificado o município sobre a impossibilidade de concluir a instalação dos equipamentos faltantes em algumas localidades, por não haver energia elétrica disponível, declarando que as obras civis estariam a contento, mas necessitaria de providências do ente municipal para finalizar o objeto, já que o contrato não previa a entrega de grupos geradores ou a construção de redes elétricas. 
O Ministério Público junto ao TCU, no parecer acostado à peça 27, manifestou-se em posição contrária à proposta de encaminhamento da unidade técnica, pelos seguintes motivos, em resumo:
 diferentemente da unidade técnica, usa como critério a Lei 9.873/1999 e considera que não houve a prescrição no caso concreto, nem da pretensão de ressarcimento ao erário, nem da pretensão punitiva do TCU, de sorte que propõe a aplicação da multa prevista no art. 57 da Lei 8.443/1992;
 a conduta do responsável considerada irregular foi ter executado parcialmente o objeto do convênio, deixando a obra de alcançar plena utilidade, mas os fatos dos autos, no entanto, não permitem sustentar a existência de dano em relação a essa irregularidade;
 o débito apontado pela unidade técnica, relativo aos equipamentos adquiridos e não instalados pela contratada, de R$ 12.438,20, é bem inferior ao débito pelo qual o responsável responde, por inexecução parcial das obras, de R$ 93.415,79, o que demonstra incoerência na avaliação do dano;
 as desconformidades apontadas pela Funasa no Relatório de Visita Técnica de 2009 (peça 4, pp. 164-173) estão relacionadas à não instalação de equipamentos adquiridos, porém essenciais à funcionalidade das obras, o que tornou parte dos sistemas inoperantes, e não a desvios de recursos, superfaturamentos ou recebimento por serviços não executados;
 ainda que não seja o caso de condenação em débito, o Sr. Manoel José de Sousa deu causa a irregularidade, visto que não adotou nenhuma medida para disponibilizar a rede elétrica à contratada e possibilitar, assim, a operação dos sistemas construídos, o que enseja o julgamento pela irregularidade de suas contas nos termos do artigo 16, inciso III, "b" da Lei 8.443/1992 e a aplicação da multa do artigo 58, inciso I da mesma lei.
Feito este breve relato, passo a decidir.
Ao incorporar as manifestações prévias às minhas razões de decidir, acompanho o encaminhamento sugerido pela SecexTCE, no sentido de julgar irregulares as contas da responsável, condená-lo em débito em razão da impugnação parcial de despesas do convênio, sem a aplicação da multa prevista no art. 57 da Lei 8.443/1992, por considerar que a prescrição da pretensão punitiva se consumou no presente caso. 
Inicialmente, observo que o objeto contratado consistia na construção de sete sistemas de abastecimento de água com execução de perfuração de poços para captação de água e posterior armazenamento em reservatório de fibra de vidro, instalação de casa de bomba e equipamentos conexos e construção de um chafariz em pórtico de concreto armado para abastecer cada localidade.
De acordo com o relatório da Funasa (peça 5, pp.169-170) , o valor impugnado das obras se refere essencialmente a três origens: (i) valor total de três sistemas (Bandeira II, Angico Branco e Barrigudinha) , que não cumpriram sua funcionalidade, ou seja, não foram colocados em operação, porque os equipamentos não puderam ser instalados em decorrência de não haver energia elétrica no local; (ii) barriletes incompletos (tubulação que leva a água do reservatório até a ponta onde será distribuída) nos sistemas Bandeira I, Sabonete e Berlenga; e (iii) revisão na profundidade de escavação em metros dos poços tubulares (peça 5, p. 170) , com o expurgo da diferença entre os itens projetados e executados.
O ex-prefeito, Sr. Manoel José de Sousa, foi informado dois anos antes do término de seu mandato que a conclusão das obras dependeria do fornecimento de energia elétrica. Não há registro nos autos, tampouco em suas alegações de defesa, de que ele tenha empreendido esforços para viabilizar o funcionamento das bombas necessárias à alimentação dos reservatórios. 
Alinho-me às análises da unidade, porquanto partes das localidades não puderam usufruir da água dos aquíferos, ainda que as obras civis tenham sido realizadas, em face da ausência de energia elétrica. Resta configurado um dano, uma vez que os recursos dispensados a essas localidades não atingiram a finalidade pretendida. 
Em relação à não responsabilização da empresa contratada pelas obras, a SecexTCE pondera que os equipamentos não instalados custaram um pouco mais de R$ 12 mil e que não há evidência nos autos da destinação desse maquinário, se estaria de posse da empresa ou da prefeitura. Ademais, a empresa não deu causa à perda de funcionalidade dos três sistemas de abastecimento contabilizados integralmente no dano, cada um ao custo original de R$ 29.921,00 (peça 4, p.164) , uma vez que alertou o município sobre a impossibilidade de finalizar as obras por conta da inexistência de energia elétrica nas localidades.
Assim, do débito associado à execução das obras (R$ 93.415,79) , poderiam ser contabilizados como serviços pagos e não executados e cobrados da empresa apenas o valor de R$ 2.995,00 (peça 5, p. 170) , quantia correspondente à diferença entre o projetado e o executado em metros de profundidade de escavação dos preços.
Esse valor, além de inexpressivo em face do custo de se realizar citação da contratada neste momento processual, por certo sequer pode ser entendido como débito, já que faz parte de ajustes inerentes à execução de obras desse tipo, em que o inverso também poderia ocorrer em campo, ou seja, a profundidade de escavação necessária ser ligeiramente maior que a de projeto. Por esse motivo, excluo esse valor dos prejuízos a serem imputados ao ex-prefeito, de forma que os valores a serem ressarcidos se apresentam consoante tabalo abaixo (os R$ 1.403,40 correspondem ao percentual não executado da obra: 0,4678, aplicado ao valor de R$ 3.000,00, transferido à construtora pelo ex-prefeito após o termino da vigência do convênio) :
	VALOR ORIGINAL (R$) 
	DATA DA OCORRÊNCIA

	30.511,79
	25/6/2004

	59.909,00
	21/9/2006

	1.403,40
	12/3/2008

Acerca da impossibilidade da aplicação de multa com fulcro no art. 57 da Lei Orgânica do TCU, acompanho as conclusões registradas pela unidade técnica de que ocorreu a prescrição da pretensão punitiva, com a correção apenas quanto ao termo inicial para a contagem do prazo prescricional. Concordo com o MPTCU de que esse momento deva ser 7/10/2007, data do término da vigência do convênio, já que a irregularidade principal foi a execução parcial das obras. Como o ato de ordenação da citação foi assinado em 22/4/2020, houve o decurso de prazo superior a dez anos, tal qual assinalado no Acórdão 1441/2016-TCU-Plenário, que tratou de uniformização da jurisprudência do TCU quanto ao assunto.
Ainda sobre a prescrição, registro que o entendimento do MPTCU sobre a utilização da Lei 9.873/1999 para balizar as análises sobre prescrição avaliadas por esta Casa, tanto as de pretensão punitiva quanto as de natureza ressarcitória, são merecedores de meu respeito pela excelente qualidade da fundamentação. No entanto, quanto à primeira, reforço meu entendimento de que o Acórdão 1441/2016-TCU-Plenário pacificou o tema e vem sendo usado como balizador das decisões desta Casa.
No que diz respeito à aplicação da aludida lei pelo MPTCU para embasar a tese subsidiária de aplicação do prazo prescricional de cinco anos tratado no normativo, não se pode ignorar os recentes posicionamentos do STF acerca da prescrição que se opera nos processos de controle externo do TCU, a exemplo do que restou decidido nos MS 32.201, 36.067 e 35.512.
Em tais decisões, a Suprema Corte entendeu que, diante da lacuna existente na Lei Orgânica do TCU - LOTCU, Lei 8.443/1992 acerca do instituto da prescrição, deve-se aplicar a Lei 9.783/1999, inclusive com a incidência das hipóteses de interrupção de tal prazo tratadas em seu art. 2º.
Cabe o registro de que, apesar de a nominada lei referir-se à prescrição da atuação punitiva da administração pública, o STF vem utilizando a referida norma para, também, colmatar a lacuna existente na LOTCU quanto ao prazo para ocorrência da prescrição da pretensão ressarcitória, posicionamento que tem ganhado visibilidade a partir da nova interpretação que vem sendo dada ao art. 35, § 5º, da CF/1988, objeto dos Temas 899 e 897. 
Nesse sentido, chama a atenção a recente decisão adotada pelo STF na Rcl 39.497/DF, publicada em 2/7/2020. Referida Reclamação foi interposta contra ato do TCU que teria desrespeitado o decidido no âmbito do MS 35.512, acima mencionado, segundo o qual foi reconhecida, em relação às infrações imputadas ao paciente no âmbito do TC Processo 030.229/2015-4, a ocorrência da prescrição da pretensão punitiva por parte do TCU, sem prejuízo de que a União, caso assim entendesse, perseguisse os valores referentes ao ressarcimento dos danos na esfera judicial.
No âmbito do TCU, entendeu-se que o alcance da decisão proferida no MS 35.512 cingir-se-ia ao reconhecimento exclusivo da ocorrência da prescrição da pretensão punitiva, razão pela qual foi prolatado posteriormente o Acórdão 2892/2019-TCU-Plenário, que condenou em débito o responsável e ensejou a interposição da Reclamação ora mencionada junto à Corte Suprema.
 Ocorre que o STF, tendo por base o novo entendimento que vem sendo emprestado ao art. 35, § 5º, da CF/1988, conforme já mencionado neste voto, julgou procedente a Rcl 39.497/DF para decretar a nulidade dos efeitos do Acórdão 2892/2019-TCU-Plenário e reconhecer a ocorrência da prescrição, em cinco anos, nas esferas punitiva e de ressarcimento, nos termos da Lei 9.873/1999.
Assim, diante da incerteza que ainda paira sobre o instituto da prescrição da pretensão de ressarcimento no âmbito desta Corte de Contas, seja pela pendência de decisão definitiva do STF no âmbito do RE 636.866, seja pelos posicionamentos iniciais do STF acerca do tema ora apontados, opto, até a decisão final da Corte Suprema, por continuar a seguir a jurisprudência dominante neste TCU, sedimentada na Súmula TCU 282, segundo a qual é imprescritível a pretensão de ressarcimento por parte da União.
Registro que recentes decisões deste Tribunal, adotadas após o que restou deliberado pelo STF no Tema 899, também abraçaram, por ora, a tese da imprescritibilidade da pretensão ressarcitória no âmbito do controle externo, a exemplo dos Acórdão 5236/2020-TCU-Primeira Câmara, 6.171/2020-TCU-2ª Câmara, 6.084/2020-TCU-1ª Câmara, 5.681/2020-TCU-2ª Câmara, 6.846/2020-TCU-2ª Câmara, 6.676/2020-TCU-2ª Câmara, 6.707/2020-TCU-2ª Câmara, 6.473/2020-TCU-1ª Câmara, 6.466/2020-TCU-1ª Câmara, 6.465/2020-TCU-1ª Câmara, entre outros.
Ante o exposto, pugno pelo julgamento pela irregularidade das contas do responsável, Sr. Manoel José de Sousa, com sua condenação em débito, nos termos propostos pela SecexTCE, à exceção de pequeno ajuste no valor do dano.
Com essas considerações, VOTO para que o Tribunal aprove a minuta de Acórdão que ora submeto à consideração deste Colegiado.
TCU, Sala das Sessões Ministro Luciano Brandão Alves de Souza, em 9 de março de 2021.
Ministro VITAL DO RÊGO 
Relator